【裁判字號】    98,易,1426
【裁判日期】    980624
【裁判案由】    妨害兵役
【裁判全文】
臺灣臺北地方法院刑事判決              98年度易字第1426號
公  訴  人  臺灣臺北地方法院檢察署檢察官
被      告  甲○○
上列被告因妨害兵役案件，經檢察官提起公訴（98年度偵字第70
84號），因被告於準備程序中就被訴事實為有罪之陳述，經告以
簡式審判程序之旨，並聽取當事人之意見後，本院裁定改行簡式
審判程序，判決如下：
    主  文
甲○○後備軍人意圖避免召集處理，居住處所遷移，無故不依規
定申報，致使教育召集令無法送達，處有期徒刑貳月，如易科罰
金，以新臺幣壹仟元折算壹日。緩刑貳年。
    事  實
一、甲○○係後備軍人，依兵役法第37條規定有接受三軍部隊教
    育召集之義務，其於民國95年11月1 日，將居住處所自臺北
    縣新店市○○路78巷3 弄1 號2 樓之原租屋址，遷移至同市
    ○○街68巷11號3 樓之新租屋址，而有居住處所遷移之情形
    ，惟因該新址房東不同意而無法將其戶籍遷入該址，且經前
    開原租屋址房東於96年11月3 日將其戶籍址遷往臺北縣新店
    市公所（下稱新店市公所，址設臺北縣新店市○○街2 號2
    樓）後，告知前揭遷址情事，而知悉其戶籍已被遷往臺北縣
    新店市公所。嗣甲○○於97年5 、6 月間某日，接獲臺北縣
    後備指揮部負責教育召集之承辦人電話，於電話中獲告在近
    期內將有教育召集，須自行前往戶籍地領取教育召集令，惟
    其卻意圖避免教育召集，既無故不依規定向新店市公所辦理
    兵役業務單位申報新居住處所，亦不向該所詢問有無應送達
    予其收受之教育召集令，致使臺北縣後備指揮部於97年9 月
    30日所發，指定其應於97年11月11日上午8 時起至同日中午
    12時止，前往苗集縣頭份鎮斗煥里斗煥199-1 號（斗煥坪營
    區）報到，接受教育召集之臺北縣後備旅第二營、博愛甲字
    第231304號、編號1075號之教育召集令（下稱系爭教育召集
    令）無法送達。
二、案經臺北縣後備指揮部移送臺灣臺北地方法院檢察署檢察官
    偵查起訴。
    理  由
一、本件被告甲○○所犯非死刑、無期徒刑或最輕本刑為3 年以
    上有期徒刑之罪，亦非高等法院管轄第一審之案件，且被告
    於準備程序中就被訴事實為有罪之陳述，經告以簡式審判程
    序之旨，並聽取檢察官、被告之意見後，經本院裁定進行簡
    式審判程序，是本件之證據調查，依刑事訴訟法第273 條之
    2 規定，不受同法第159 條第1 項、第161 條之2 、第161
    條之3 、第163 條之1 及第164 條至第170 條規定之限制，
    合先敘明。
二、上揭事實，業據被告於本院審理時坦承不諱（見本院卷第9
    至12頁），且被告為後備軍人，而有前揭遷移居住處所，及
    知悉其戶籍已被遷至前開新店市公所地址，嗣再於97年12月
    24日將其戶籍遷至臺北縣新莊市○○街71巷8 號2 樓等事實
    ，此有被告之全戶戶籍資料查詢結果、遷徒紀錄資料查詢結
    果、被告於97年12月24日換發之身分證正反面影本各1 紙在
    卷可稽（見本院卷第13至16頁）。又被告於97年5 、6 月間
    某日，因接獲臺北縣後備指揮部負責教育召集承辦人之前揭
    電話而知悉將有本件教育召集，須自行前往戶籍地領取教育
    召集令，卻無故不依規定向新店市公所辦理兵役業務單位申
    報新住居處所，亦不向該所詢問有無應送達予其收受之教育
    召集令，致使臺北縣後備指揮部所發之系爭教育召集令無法
    送達之事實，亦有系爭教育召集令、縣（市）後備指揮部及
    警役戶政單位對召集令無法送達處理情形意見表、臺北縣政
    府警察局新店分局碧潭派出所召集令交付通知、召集令交付
    情形紀錄表、臺北縣後備指揮部列管後備軍人參加召集未按
    戶籍地居住亦未申報戶籍遷移調查表各1 件在卷（見臺灣臺
    北地方法院檢察署98年度偵字第7084號卷第3 至7 頁），可
    資佐證，足以補強被告上開自白之可信性，並與被告之自白
    相互印證，而足認被告前揭任意性自白與事實相符，本件被
    告犯行，事證明確，洵堪認定，應予依法論科。
三、按「後備軍人及補充兵應下列召集：一、動員召集：戰爭或
    非常事變時，依作戰需要實施之。二、臨時召集：平時為現
    役補缺、停役原因消滅回役，戰時為人員補充或在軍事警備
    上有需要時實施之。三、教育召集：依軍事需要，於舉行訓
    練或演習時實施之。四、勤務召集：戰時或非常事變時，為
    輔助戰時勤務或地方自衛防空等勤務需要實施之。五、點閱
    召集：於點驗或校閱時實施之。」兵役法第37條定有明文。
    又後備軍人依後備軍人管理規則第6 條之規定，於戶籍遷出
    遷入或住址變更時，均有申報之義務，此參該規則第7 條第
    2 款之規定即明。本件被告為後備軍人，對於前開規定顯知
    之甚詳，卻有前揭遷移居住處所而無故不依規定申報，致臺
    北縣後備指揮部所發之系爭教育召集令無法送達。是核被告
    所為，係犯妨害兵役治罪條例第10條第3 項、第1 項第3 款
    之後備軍人居住處所遷移，無故不依規定申報，致使教育召
    集令無法送達罪，應依同條例第6 條第1 項科刑。公訴意旨
    漏引妨害兵役治罪條例第10條第3 項、第6 條第1 項，容有
    誤會，併此敘明（業經本院於98年6 月17日審理期日，依刑
    事訴訟法第95條第1 款規定，踐行告知上開所犯法條之程式
    ，參本院卷第9 頁、第11頁）。爰審酌被告於居住處所遷移
    時未依規定據實申報，顯已妨害國家兵役之管理，惟其犯後
    於本院審理時尚能坦承犯行，已見其悔意，並考量其本件犯
    罪之動機、目的、手段、素行、智識程度、生活狀況等一切
    情狀，酌情量處如主文所示之刑，並諭知易科罰金之折算標
    準。又被告前未曾因故意犯罪受有期徒刑以上刑之宣告，此
    有臺灣高等法院被告前案紀錄表在卷可按（見本院卷第3 頁
    ），經審酌被告係因一時失慮而為本案犯行，於犯後已依規
    定申報其居住處所，並於本院審理時坦承犯行，當庭表示悔
    悟，希望能有自新之機會（見本院卷第12頁所附98年6 月17
    日審理筆錄）等情，足認被告經本案偵審程序及刑罰宣告之
    教訓，應足資警惕，信無再犯之虞，本院因認對被告所宣告
    之刑以暫不執行為適當，爰併宣告緩刑2 年，以啟自新。
據上論斷，應依刑事訴訟法第273 條之1 第1 項、第284 條之1
、第299 條第1 項前段，妨害兵役治罪條例第10條第3 項、第1
項第3 款、第6 條第1 項，刑法第11條前段、第41條第1 項前段
、第74條第1 項第1 款，判決如主文。
本案經檢察官黃士元到庭執行職務。
中    華    民    國    98    年    6     月    24    日
                  刑事第二庭  法  官  陳勇松
以上正本證明與原本無異。
如不服本判決，應於收受送達後10日內向本院提出上訴書狀，並
應敘述具體理由；其未敘述上訴理由者，應於上訴期間屆滿後20
日內向本院補提理由書（均須按他造當事人之人數附繕本）；「
切勿逕送上級法院」。
告訴人或被害人如對於本判決不服者，應具備理由請求檢察官上
訴，其上訴期間之計算係以檢察官收受判決正本之日期為準。
                              書記官  鄭巧青
中    華    民    國    98    年    6     月    24    日
附錄本案論罪科刑法條：
妨害兵役治罪條例第10條：
後備軍人意圖避免召集處理有下列行為之一者，處1 年以下有期
徒刑、拘役或科新臺幣9 萬元以下罰金：
一、離營歸鄉無故不依規定報到，或重複申報戶籍者。
二、拒絕依規定調查，或體格檢查不到者。
三、居住處所遷移，無故不依規定申報者。
國民兵犯前項第3 款之罪者，處6 月以下有期徒刑、拘役或科新
臺幣3 萬元以下罰金。
後備軍人犯第1 項之罪或國民兵犯前項之罪，致使召集令無法送
達者，以意圖避免召集論；分別依第5 條或第6 條科刑。
妨害兵役治罪條例第6條：
意圖避免教育召集或勤務召集，而有下列行為之一者，處3 年以
下有期徒刑：
一、捏造免役、除役、轉役或免除召集原因者。
二、毀傷身體者。
三、拒絕接受召集令者。
四、應受召集，無故逾應召期限二日者。
五、使人頂替本人應召者。
無故不參加點閱召集，或意圖避免點閱召集，而有前項第1 款至
第3 款及第5 款行為之一者，處1 年以下有期徒刑、拘役或科新
臺幣9 萬元以下罰金。
國民兵為避免應召集輔助軍事勤務犯第1 項之罪者，處3 年以下
有期徒刑。


司法院資訊處製作；財團法人民間司法改革基金會備份。
